臺灣臺中地方法院刑事判決
111年度金訴字第516號
公  訴  人  臺灣臺中地方檢察署檢察官
被      告  葉東鴻



上列被告因詐欺等案件，經檢察官提起公訴（111年度偵字第327
7號），被告於準備程序進行中就被訴事實均為有罪之陳述，本
院合議庭裁定改由受命法官獨任以簡式審判程序審理，判決如下
：
    主    文
葉東鴻犯如附表「罪名及宣告刑」所示之罪，各處如附表「罪名
及宣告刑」欄所示之刑。應執行有期徒刑貳年。
未扣案之犯罪所得新臺幣捌仟肆佰柒拾伍元沒收，於全部或一部
不能沒收或不宜執行沒收時，追徵其價額。
    犯罪事實及理由
一、本案犯罪事實及證據，除補充記載「被告於本院審理時之自
    白」為證據外，餘均引用起訴書之記載外（如附件）。
二、論罪科刑：
  ㈠按洗錢防制法第15條之特殊洗錢罪，係在無法證明前置犯罪
    之特定不法所得，而未能依洗錢防制法第14條之一般洗錢罪
    論處時，始予適用。倘能證明人頭帳戶內之資金係前置之特
    定犯罪所得，即應逕以一般洗錢罪論處，自無適用特殊洗錢
    罪之餘地。例如詐欺集團向被害人施用詐術後，為隱匿其詐
    欺所得財物之去向，而令被害人將其款項轉入該集團所持有
    、使用之人頭帳戶，並由該集團所屬之車手前往提領詐欺所
    得款項得逞，檢察官如能證明該帳戶內之資金係本案詐欺之
    特定犯罪所得，即已該當於洗錢防制法第14條第1 項之一般
    洗錢罪；至若無法將人頭帳戶內可疑資金與本案詐欺犯罪聯
    結，而不該當第2 條洗錢行為之要件，當無從依洗錢防制法
    第14條第1 項之一般洗錢罪論處，僅能論以洗錢防制法第15
    條第1 項之特殊洗錢罪。另過往實務見解，雖認行為人對犯
    特定犯罪所得之財物或利益作直接使用或消費之處分行為，
    或僅將自己犯罪所得財物交予其他共同正犯，屬犯罪後處分
    贓物之行為，非本條例規範之洗錢行為，惟依修正後洗錢防
    制法規定，倘行為人意圖掩飾或隱匿特定犯罪所得來源，而
    將特定犯罪所得直接消費處分，甚或交予其他共同正犯，而
    由共同正犯以虛假交易外觀掩飾不法金流移動，即難認單純
    犯罪後處分贓物之行為，應仍構成洗錢防制法第2 條第1 或
    2 款之洗錢行為（最高法院108年度台上字第1744號判決意
    旨參照）。被告所屬集團成員取得起訴書附表所示之人頭帳
    戶，並於實施詐欺取財犯罪時作為不法所得之匯款使用，以
    切斷該不法犯罪所得與實際來源之關連性，並於告訴人、被
    害人匯款後，由被告提領詐騙款項轉交「雪楓」指定之人，
    以隱匿詐欺所得去向，揆諸前揭說明，自屬洗錢防制法第2 
    條第2 款所稱之洗錢行為，應依同法第14條第1項規定處罰
    。
  ㈡核被告就起訴書附表編號1至7所為，均係犯刑法第339條之4
    第1項第2款之三人以上共同犯詐欺取財罪及洗錢防制法第14
    條第1項之一般洗錢罪。
  ㈢按共同正犯，本係互相利用，以達共同目的，並非每一階段
    行為，各共同正犯均須參與。而共同實施犯罪行為，在合同
    意思範圍以內，相互利用他人之行為，以達其犯罪之目的，
    原不必每一階段行為均經參與，祇須分擔犯罪行為之一部，
    即應對於全部所發生之結果共同負責（最高法院72年度台上
    字第1978號、第5739號判決意旨參照）；另按共同正犯之意
    思聯絡，原不以數人間直接發生者為限，即有間接之聯絡者
    ，亦包括在內。如甲分別邀約乙、丙犯罪，雖乙、丙間彼此
    並無直接之聯絡，亦無礙於其為共同正犯之成立（最高法院
    77年台上字第2135號判決意旨參照）。本案被告雖未親自以
    起訴書附表所示之詐騙手法訛詐起訴書附表所示之人，惟係
    在共同犯罪意思之聯絡下相互分工，參與前揭犯行，自應就
    共同正犯間實行犯罪之行為共同負責。是被告如起訴書附表
    所示各次犯行，與「雪楓」暨其等所屬詐欺集團成員之間，
    有犯意之聯絡及行為之分擔，為共同正犯。
  ㈣被告就上開所犯之三人以上共同犯詐欺取財罪及一般洗錢罪
    ，均係為達向告訴人、被害人詐得款項之單一犯罪目的，且
    實行行為具有局部同一，應係以一行為觸犯三人以上共同詐
    欺取財罪及一般洗錢罪，為想像競合犯，應依刑法第55條規
    定，從較重之三人以上共同犯詐欺罪處斷。
  ㈤被告所犯上開7罪間，犯意各別、行為可分，應予分論併罰。
　㈥另按想像競合犯之處斷刑，本質上係「刑之合併」，其所謂
    從一重處斷，乃將想像競合犯組成之評價上數罪，合併為科
    刑一罪，其所對應之刑罰，亦合併其評價上數罪之數法定刑
    ，而為一個處斷刑。易言之，想像競合犯侵害數法益者皆成
    立犯罪，論罪時必須輕、重罪併舉論述，同時宣告所犯各罪
    名，包括各罪有無加重、減免其刑之情形，亦應說明論列，
    量刑時併衡酌輕罪部分量刑事由，評價始為充足，然後依刑
    法第55條前段規定「從一重處斷」，非謂對於其餘各罪可置
    而不論。因此，法院決定處斷刑時，雖以其中最重罪名之法
    定刑，做為裁量之準據，惟於裁量其輕重時，仍應將輕罪合
    併評價在內（最高法院108年度台上字第4405、4408號判決
    意旨參照）。依洗錢防制法第16條第2項規定：「犯前2條之
    罪，在偵查或審判中自白者，減輕其刑。」，被告就前揭所
    示7次犯行，於偵查及本院審理時均自白犯行，被告所犯一
    般洗錢罪部分，本應依前開規定減輕其刑，但因此部分已與
    三人以上共同犯詐欺取財罪成立想像競合犯，從一重之三人
    以上共同犯詐欺取財罪處斷，自無從再適用該條項規定減刑
    ，惟依前開說明，本院仍將於後述量刑時予以審酌。
　㈦爰審酌被告正值青壯，不思循正當途徑賺取所需，加入詐欺
    集團擔任車手之工作，使不法之徒遂行其財產犯罪之目的，
    造成告訴人等之損失，並同時使該不法份子得以隱匿真實身
    分，減少遭查獲之風險，愈使其肆無忌憚，助長犯罪之猖獗
    ，然被告犯後坦承犯行，尚知悔悟，且其於犯罪所居之地位
    與分工係屬次要，實際犯罪所得非鉅，惟未能與告訴人、被
    害人等達成和解，彌補其所造成之損害，再參酌被告之犯罪
    動機、目的及智識程度、生活狀況等一切情狀，分別量處如
    主文所示之刑，且綜合考量被告之素行、犯罪期間、犯罪次
    數、犯罪後所生危害，暨考量刑罰之邊際效益等一切情狀，
    定如主文所示應執行之刑，以達罰當其罪及符合比例原則目
    的。
四、沒收部分：
　㈠按犯罪所得，屬於犯罪行為人者，沒收之，於全部或一部不
    能沒收或不宜執行沒收時，追徵其價額；犯罪所得已實際合
    法發還被害人者，不予宣告沒收或追徵，刑法第38條之1 第
    1 項前段、第3 項、第5 項分別定有明文。又共同正犯之犯
    罪所得，沒收或追徵，應就各人所分得之數額分別為之；先
    前對共同正犯採連帶沒收犯罪所得之見解，已不再援用及供
    參考（最高法院104年第13次刑事庭會議決議意旨參照），
    所謂各人「所分得」，係指各人「對犯罪所得有事實上之處
    分權限」，法院應視具體個案之實際情形而為認定：倘若共
    同正犯各成員內部間，對於不法利得分配明確時，固應依各
    人實際分配所得沒收；然若共同正犯成員對不法所得並無處
    分權限，其他成員亦無事實上之共同處分權限者，自不予諭
    知沒收；至共同正犯各成員對於不法利得享有共同處分權限
    時，則應負共同沒收之責（最高法院104年度台上字第3937
    號判決意旨參照）。經查：被告為本案犯行獲有報酬，且其
    報酬係依照提領款項之1.5％計算乙節，業據被告於警詢及偵
    查中陳述明確，而被告就本案所提領之款項共計新臺幣56萬
    5000元，是被告於本案之犯罪所得為8475元(計算式：56500
    0元×1.5%＝8475元），雖未扣案，仍應依刑法第38條之1第1
    項及第3項之規定宣告沒收，並於全部或一部不能沒收或不
    宜執行沒收時，追徵其價額。
　㈡末按洗錢防制法第18條第1項固規定：「犯第14條之罪，其所
    移轉、變更、掩飾、隱匿、收受、取得、持有、使用之財物
    或財產上利益，沒收之；犯第15條之罪，其所收受、持有、
    使用之財物或財產上利益，亦同」，此一規定採取義務沒收
    主義，只要合於前述規定，法院即應為相關沒收之諭知，然
    該洗錢行為之標的是否限於行為人所有者始得宣告沒收，法
    無明文，實務上一向認為倘法條並未規定「不問屬於犯罪行
    為人與否均沒收」時，自仍以屬於被告所有者為限，始應予
    沒收。暨參諸最高法院100年度台上字第5026號判決「毒品
    危害防制條例第19條第1項關於沒收之規定，固採義務沒收
    主義，凡犯同條例第4條至第9條、第12條、第13條或第14條
    第1項、第2項之罪者，其供犯罪所用或因犯罪所得之財物，
    均應諭知沒收。但該法條並未規定『不問屬於犯罪行為人與
    否』，均沒收之，自仍以屬於被告所有者為限，始應予以沒
    收」之意旨，本院認在洗錢防制法並未規定「不問屬於犯罪
    行為人與否」之情形下，自宜從有利於被告之認定。本案被
    告前揭提款轉交之款項，均非被告所有，亦非在被告實際掌
    控中，則被告就上開犯罪所收受、持有之財物本不具所有權
    及事實上處分權，依法自無從對被告各次所提領之全部金額
    宣告沒收。
據上論斷，應依刑事訴訟法第273 條之1 第1 項、第299 條第1
項前段、第310 條之2 、第454 條第2 項，洗錢防制法第14條第
1項、第16條第2項，刑法第11條前段、第28條、第339 條之4 第
1 項第2 款、第55條、第51條第5款、第38條之1第1項前段、第3
項，刑法施行法第1條之1第1項，判決如主文。
本案經檢察官廖志祥提起公訴，檢察官林文亮到庭執行職務。
中　　華　　民　　國　　111 　年　　5 　　月　　27　　日
                  刑事第十六庭  法  官  江彥儀
以上正本證明與原本無異。
如不服本判決應於收受送達後20日內向本院提出上訴書狀，並應
敘述具體理由；其未敘述上訴之理由者，應於上訴期間屆滿後20
日內向本院補提理由書（均須按他造當事人之人數附繕本）「切
勿逕送上級法院」。
告訴人或被害人如不服判決，應備理由具狀向檢察官請求上訴，
上訴期間之計算，以檢察官收受判決正本之日起算。
　　　                        　書記官  曾靖文
中　　華　　民　　國　　111 　年　　5 　　月　　27　　日
附錄論罪科刑法條
刑法第339條之4第1項
犯第339條詐欺罪而有下列情形之一者，處1年以上7年以下有期
徒刑，得併科1百萬元以下罰金：
一、冒用政府機關或公務員名義犯之。
二、三人以上共同犯之。
三、以廣播電視、電子通訊、網際網路或其他媒體等傳播工具，
    對公眾散布而犯之。
洗錢防制法第14條
有第二條各款所列洗錢行為者，處7 年以下有期徒刑，併科新臺
幣5 百萬元以下罰金。
前項之未遂犯罰之。
前二項情形，不得科以超過其特定犯罪所定最重本刑之刑。　
附表
編號 犯罪事實 罪名及宣告刑   1 起訴書附表一編號1所示部分 （告訴人陳晴部分） 葉東鴻三人以上共同犯詐欺取財罪，處有期徒刑壹年陸月。  2 起訴書附表一編號2所示部分 （被害人許舒宜部分） 葉東鴻三人以上共同犯詐欺取財罪，處有期徒刑壹年伍月。  3 起訴書附表一編號3所示部分 （告訴人裘文羽部分） 葉東鴻三人以上共同犯詐欺取財罪，處有期徒刑壹年貳月。  4 起訴書附表一編號4所示部分 （告訴人林佳樺部分） 葉東鴻三人以上共同犯詐欺取財罪，處有期徒刑壹年貳月。  5 起訴書附表一編號5所示部分 （被害人丁偉哲部分） 葉東鴻三人以上共同犯詐欺取財罪，處有期徒刑壹年陸月。  6 起訴書附表一編號6所示部分 （告訴人林宜靜部分） 葉東鴻三人以上共同犯詐欺取財罪，處有期徒刑壹年伍月。  7 起訴書附表一編號7所示部分 （告訴人侯明伶部分） 葉東鴻三人以上共同犯詐欺取財罪，處有期徒刑壹年貳月。